ACORDAO-COMPLETO-2544873

ACÓRDÃO 2635/2022 ATA 45/2022 - PLENÁRIO

VISTOS, relatados e discutidos estes embargos de declaração opostos pelos Srs. José Mário do Nascimento, Dylson de Luiz Medeiros Filho, José Faustino Pereira Filho e Fernando Antônio Dantas da Silva contra o Acórdão 1889/2021-TCU-Plenário, decisão em que se apreciou recurso de reconsideração interposto por parte destes responsáveis, entre outros defendentes, com negativa de provimento aos apelos;
ACORDAM os Ministros do Tribunal de Contas da União, reunidos em sessão do Plenário, ante as razões expostas pelo Relator, em:
9.1. conhecer dos embargos de declaração opostos pelo Sr. José Faustino Pereira Filho, uma vez preenchidos os requisitos de admissibilidade previstos nos artigos 32, inciso II, e 34, caput e § 1º, da Lei 8.443/1992;
9.2. não conhecer dos embargos opostos pelos Srs. Dylson de Luz Medeiros Filho e José Mário do Nascimento, porquanto intempestivos, bem como do Sr. Fernando Antônio Dantas da Silva, uma vez que não há interesse de agir desse responsável no presente feito;
9.3. acolher parcialmente os embargos de declaração opostos pelo Sr. José Faustino Pereira Filho, de forma que a análise aqui empreendida integre os fundamentos do Acórdão 1889/2021-TCU-Plenário, sem aplicação de efeitos infringentes;
9.5. encaminhar cópia desta deliberação à Divisão de Apoio aos Advogados da União (DIAAU) da Procuradoria-Regional da União da 1ª Região, para as providências que entender cabíveis, haja vista as novas análises sobre a prescrição contidas nesta decisão; 
9.6. notificar os embargantes desta decisão.

Embargos de declaração opostos contra acórdão que apreciou recurso de reconsideração em tomada de contas especial autuada para apurar débito nas obras de Drenagem dos Tabuleiros dos Martins em Alagoas.

Estado de Alagoas.

3. Embargantes: José Faustino Pereira Filho (042.035.264- 34); Dylson de Luiz Medeiros Filho (431.259.804- 53); Fernando Antônio Dantas da Silva (XXX.931.564-XX); José Mário do Nascimento (XXX.974.554-XX).

13.1. Ministros presentes: Bruno Dantas (na Presidência), Walton Alencar Rodrigues, Benjamin Zymler, Vital do Rêgo (Relator), Jorge Oliveira e Antonio Anastasia.
13.2. Ministros-Substitutos convocados: Augusto Sherman Cavalcanti e Marcos Bemquerer Costa.
13.3. Ministro-Substituto presente: Weder de Oliveira.

VITAL DO RÊGO

Ministro Vital do Rêgo.

Trata-se de tomada de contas especial (TCE) instaurada por determinação do Acórdão 1093/2007-TCU-Plenário, que apreciou relatório de auditoria nas obras de macrodrenagem do Tabuleiro dos Martins em Maceió/AL. No saneamento dos autos, houve a citação solidária da Construtora Gautama Ltda., da empresa Cipesa Engenharia S.A. e dos responsáveis pelo sobrepreço e superfaturamento de quantitativos, bem como a audiência de responsáveis quanto às irregularidades de restrição à competitividade relacionadas ao procedimento licitatório.
No mérito, por meio do Acórdão 1814/2014-TCU-Plenário, o TCU afastou a responsabilidade das pessoas físicas pelo débito decorrente de sobrepreço na contratação dos serviços e condenou ao pagamento do dano causado apenas as construtoras, no valor correspondente às medições individualizadas que cada uma realizou. 
Em relação ao débito decorrente do pagamento de quantitativos de serviços não executados, o Tribunal condenou à devolução dos valores as empresas contratadas e os engenheiros fiscais (José Mário do Nascimento, Dylson de Luiz Medeiros Filho, José Faustino Pereira Filho e Fernando Antônio Dantas da Silva) .
Já pelos indícios de irregularidades relacionados ao procedimento licitatório, o Tribunal julgou irregulares as contas dos integrantes da comissão de licitação, Srs. Ademir Pereira Cabral (presidente) e José Benigno Viana (membro) , aplicando-lhes a multa do artigo 58 da Lei 8.443/1992, individualmente, no valor de R$ 20 mil.
Alguns desses responsáveis interpuseram recursos de reconsideração que foram apreciados pelo Acórdão 1889/2021-TCU-Plenário em 4/8/2021. Nessa decisão, o TCU negou provimento aos recursos, mantendo-se inalterado o acórdão recorrido.
Na presente fase recursal, o ex-fiscal do contrato, engenheiro José Faustino Pereira Filho opôs embargos de declaração contra a mencionada decisão, em 21/7/2022, e o faz após quase um ano da publicação do acórdão recorrido por não ter sido notificado da decisão.
Em sequência, outros três responsáveis também opuseram embargos de mesmo teor, a despeito de dois deles terem sido devidamente notificados da decisão: Dylson de Luz Medeiros Filho (peça 424, notificado em 1/10/2021) e José Mário do Nascimento (peça 423, notificado em 1/10/21) . Também não foram localizados nos autos a notificação e a ciência de comunicação do embargante Sr. Fernando Antônio Dantas da Silva.
Da leitura das quatro peças recursais (peças 439, 442, 445 e 448) , constata-se que todas possuem as mesmas considerações, inclusive com coincidência textual e mesmo procurador. Neste passo, adota-se como relatório apenas a primeira delas, com os ajustes de forma necessários:  
I. DA TEMPESTIVIDADE
O supracitado acordão fora julgado em 04 de agosto de 2021, e antes mesmo do embargante ter tomado ciência do ato processual administrativo, vem interpor os presentes Embargos Declaratórios com fulcro no art. 183, inciso II, do regimento Interno do Tribunal de Contas da União, in verbis:   
ART. 183. OS PRAZOS REFERIDOS NESTE REGIMENTO CONTAM- SE DIA A DIA, A PARTIR DA DATA: 
I DO RECEBIMENTO PELA PARTE: 
A) DA CITAÇÃO OU DA COMUNICAÇÃO DE AUDIÊNCIA; 
B) DA COMUNICAÇÃO DE REJEIÇÃO DAS ALEGAÇÕES DA DEFESA; 
C) DA COMUNICAÇÃO DE DILIGÊNCIA; 
D) DA NOTIFICAÇÃO;  
II CONSTANTE DE DOCUMENTO QUE COMPROVE A CIÊNCIA DA PARTE;   
III DA PUBLICAÇÃO NOS ÓRGÃOS OFICIAIS, QUANDO A PARTE NÃO FOR LOCALIZADA; 
IV NOS DEMAIS CASOS, SALVO DISPOSIÇÃO LEGAL EXPRESSA EM CONTRÁRIO, DA PUBLICAÇÃO DO ACÓRDÃO NO DIÁRIO OFICIAL DA UNIÃO. 
E de se observar o disposto no art. 34 da Lei 8.443/92:  
ART. 34. CABEM EMBARGOS DE DECLARAÇÃO PARA CORRIGIR OBSCURIDADE, OMISSÃO OU CONTRADIÇÃO DA DECISÃO RECORRIDA.  
§ 1° OS EMBARGOS DE DECLARAÇÃO PODEM SER OPOSTOS POR ESCRITO PELO RESPONSÁVEL OU INTERESSADO, OU PELO MINISTÉRIO PÚBLICO JUNTO AO TRIBUNAL, DENTRO DO PRAZO DE DEZ DIAS, CONTADOS NA FORMA PREVISTA NO ART. 30 DESTA LEI. 
Desta forma, plenamente tempestivo os presentes Embargos de Declaração. 
II. DO CABIMENTO  
Os artigos 277, III e 287, ambos do regimento Interno desse Colendo Tribunal de Contas da União, estabelecem: 
ART. 277. CABEM OS SEGUINTES RECURSOS NOS PROCESSOS DO TRIBUNAL: 
I - RECURSO DE RECONSIDERAÇÃO;
II - PEDIDO DE REEXAME; 
III - EMBARGOS DE DECLARAÇÃO;
IV - RECURSO DE REVISÃO;
V - AGRAVO. 
ART. 287. CABEM EMBARGOS DE DECLARAÇÃO QUANDO HOUVER OBSCURIDADE, OMISSÃO OU CONTRADIÇÃO EM ACÓRDÃO DO TRIBUNAL.  
§ 1º OS EMBARGOS DE DECLARAÇÃO PODERÃO SER OPOSTOS POR ESCRITO PELA PARTE OU PELO MINISTÉRIO PÚBLICO JUNTO AO TRIBUNAL, DENTRO DO PRAZO DE DEZ DIAS, CONTADOS NA FORMA PREVISTA NO ART. 183, COM INDICAÇÃO DO PONTO OBSCURO, CONTRADITÓRIO OU OMISSO. (GRIFOS AQUI) . 
O Acordão, permissa venia, deixou de apreciar o requerimento de anulação dos atos processuais perseguido no recurso de reconsideração interposto o qual suscitou cerceamento do direito a ampla defesa. 
No mais, o eminente ministro relator deixou de apreciar matéria de ordem pública, ou seja, a omissão do fator prescricional da demanda, já que o julgador deveria suscitar de ofício ou a Requerimento.  
Portanto são cabíveis os presentes embargos de declaração para sanar essas omissões, conforme disposto no artigo 287, caput, do Regimento Interno desse Excelso Tribunal de Contas. 
Além dos dispositivos supracitados, a Lei Orgânica do Tribunal de Contas da União, em seu artigo 32, inciso II e Parágrafo Único, estabelece que mesmo um recurso sendo interposto fora do prazo (que não é o caso em tela, ele poderá ser conhecido em razão de superveniência de fatos novos, in verbis) :    
ART. 32. DE DECISÃO PROFERIDA EM PROCESSO DE TOMADA OU PRESTAÇÃO DE CONTAS CABEM RECURSOS DE: 
I - RECONSIDERAÇÃO;
II - EMBARGOS DE DECLARAÇÃO;
III - REVISÃO. 
PARÁGRAFO ÚNICO. NÃO SE CONHECERÁ DE RECURSO INTERPOSTO FORA DO PRAZO, SALVO EM RAZÃO DA SUPERVENIÊNCIA DE FATOS NOVOS NA FORMA PREVISTA NO REGIMENTO INTERNO. 
Os presentes embargos declaratórios foram manejados com o fito de patrocinar os efeitos infringentes, esses cabíveis na hipótese excepcional, para corrigir premissa equivocada no julgamento, bem como nos casos em que, sanda a omissão, a contradição ou obscuridade, nesse sentido com fundamento na Lei 8.443/92, artigo 32, inciso II e § único, postula a aplicação da prescrição no caso concreto, já que encontrassem explícitos os requisitos legais e regimentais para deferimento de admissibilidade do recurso.  
III. DA OMISSÃO 
Importante sublinhar que estes embargos de declaração não se destinam a rediscutir o mérito da decisão embargada ou arguir erro na apreciação da prova, mas sim sanar omissão sobre pontos relevantes, efetivamente não abordado no acordão embragado, que afetam diretamente a matriz de responsabilidade para suscitar a concessão dos efeitos infringentes. 
Data vênia, concluiu-se pela irregularidade das contas e aplicação de multa com apoio em conceitos abstratos e premissas equivocadas, sem vestígio algum de que o embargante tivesse efetivamente contribuído para eventuais equívocos no procedimento licitatório.   
Outrossim, no aresto embargado não se tem uma única e escassa palavra sobre as circunstâncias e as dificuldades administrativas reais enfrentadas pelo embargante, numa licitação envolvendo uma obra complexa com grande volume de trabalhos, em total descompasso com art. 22, § 1º da Lei nº 13.644/2018, assim expresso: 
 
ART. 22. NA INTERPRETAÇÃO DE NORMAS SOBRE GESTÃO PÚBLICA, SERÃO CONSIDERADOS OS OBSTÁCULOS E AS DIFICULDADES REAIS DO GESTOR E AS EXIGÊNCIAS DAS POLÍTICAS PÚBLICAS A SEU CARGO, SEM PREJUÍZO DOS DIREITOS DOS ADMINISTRADOS. 
§ 1º EM DECISÃO SOBRE REGULARIDADE DE CONDUTA OU VALIDADE DE ATO, CONTRATO, AJUSTE, PROCESSO OU NORMA ADMINISTRATIVA, SERÃO CONSIDERADAS AS CIRCUNSTÂNCIAS PRÁTICAS QUE HOUVEREM IMPOSTO, 
LIMITADO OU CONDICIONADO A AÇÃO DO AGENTE. 
 
COMENTANDO ESSE DISPOSITIVO, FLORIANO MARQUES NETO E RAFAEL DE FREITAS (IN COMENTÁRIOS À LEI Nº 13.655/2018, P. 58) SUSTENTAM QUE O ART. 22 DA LEI Nº 13.655/2018 TROUXE UMA PERSPECTIVA REALISTA AO PROCEDIMENTO ADMINISTRATIVO, CABENDO AO INTÉRPRETE "CONSIDERAR AS CIRCUNSTÂNCIAS DA VIDA REAL QUE ORIENTARAM E JUSTIFICAM A SUA CONDUTA" (OB. CIT. P. 58) . 
Não basta, portanto, a interpretação meramente literal do art. 26 da Lei nº 8.666/1993, distanciada dos fatos, como consta da manifestação técnica ora contraposta, para concluir equivocadamente pelas supostas irregularidades. Novamente o peticionário socorre-se das precisas lições dos acima referidos autores (ob.cit.p.59) : 
O CAPUT DO ART. 22 IMPÕE UM PARÂMETRO CONCRETO PARA A AVALIÇÃO DAS CONDUTAS DE MODO QUE O CONTROLADOR, NA AVALIAÇÃO DE UMA CONDUTA E DE SUA ADSTRIÇÃO AO DIREITO NÃO SE LIMITE A INTERPRETAR A NORMA A PARTIR DE SEUS PARÂMETROS SEMÂNTICOS E DE VALORES PESSOAIS E NOS QUADRANTES ABSTRATOS, MAS CONSIDERANDO O CONTEXTO FÁTICO EM QUE A CONDUTA FOI OU TERIA QUE SER PRATICADA (...) .
Na hipótese dos autos, que compreende uma ocorrência pública complicada, cheias de idas e vindas, o recorrente estava inserido em uma conjuntura que não lhe permitia antever a ocorrência de supostas falhas ocorrida na medição da obra, as quais inexistem, e caso supostas falhas fossem identificadas caberia a administração pública aferir tais circunstâncias, por imposição legal própria.    
Demais disso, o aresto embargado foi omisso quando ao art. 28 da citada Lei nº 13.655/2018, que alterou substancialmente o Decreto-lei nº 4.657, de 1942, assim expresso: 
ART. 28. O AGENTE PÚBLICO RESPONDERÁ PESSOALMENTE POR SUAS DECISÕES OU OPINIÕES TÉCNICAS EM CASO DE DOLO OU ERRO GROSSEIRO.
À sua Vez, o Decreto nº 9.830, de junho de 2019, regulamentou os artigos 20 usque 30 do Decreto-Lei nº 4.657, de setembro de 1942, dispondo expressamente no seu art. 12, caput, e parágrafos 1º e 2º, in verbis: 
ART. 12. O AGENTE PÚBLICO SOMENTE PODERÁ SER RESPONSABILIZADO POR SUAS DECISÕES OU OPINIÕES TÉCNICAS SE AGIR OU SE OMITIR COM DOLO, DIRETO OU EVENTUAL, OU COMETER ERRO GROSSEIRO, NO DESEMPENHO DE SUAS FUNÇÕES. 
§ 1º. CONSIDERA-SE ERRO GROSSEIRO AQUELE MANIFESTO, EVIDENTE E INESCUSÁVEL PRATICADO COM CULPA GRAVE, CARACTERIZADO POR AÇÃO OU OMISSÃO COM ELEVADO GRAU DE NEGLIGÊNCIA, IMPRUDÊNCIA OU IMPERÍCIA. 
§ 2º. NÃO SERÁ CONFIGURADO DOLO OU ERRO GROSSEIRO DO AGENTE PÚBLICO SE NÃO RESTAR COMPROVADA, NOS AUTOS DO PROCESSO DE RESPONSABILIZAÇÃO, SITUAÇÃO OU CIRCUNSTÂNCIA FÁTICA CAPAZ DE CARACTERIZAR O DOLO OU O ERRO GROSSEIRO. 
Assim, ao regulamentar o art. 24 da Lei 13.655/2018, o Decreto nº 9.830, de 10 de junho de 2019, definiu o erro grosseiro como "aquele manifesto, evidente e inescusável praticado com culpa grave, caracterizado por ação ou omissão com elevado grau de negligência, imprudência ou imperícia" (art. 12, §1º) . 
No Mais, o supracitado Decreto destacou em seu art. 12, § 2º que: "Não será configurado dolo ou erro grosseiro do agente público se não restar comprovada, nos autos do processo de responsabilidade, situação ou circunstâncias fáticas capazes de caracterizar o dolo ou erro grosseiro".    
É importante trazer informa que nessa mesma linha de raciocínio, a jurisprudência desse colendo Tribunal de Contas da União impõe para o exercício do poder sancionatório e responsabilização a existência de erro grosseiro, perceptível por pessoa com diligência abaixo do normal ou que poderia ser evitado por pessoa com nível de atenção aquém do ordinário, decorrente de grave inobservância do dever de cuidado  (Acórdão TCU nº 2391 - Plenário, BENJAMIN ZYMLER) . 
Com tudo, para imputar responsabilidade ao agente público é fundamental a demonstração inequívoca de existência de comportamento ilícito, a comprovação do DOLO OU DA CULPA GRAVE, veredas por onde sem sombra de dúvidas o embargante não caminhou.   
Assim, o acordão de nº 2322/2010 - primeira Câmara (Walton Alencar) desse mesmo Tribunal de Contas, coaduna com entendimento trazido no seguinte enunciado da jurisprudência Selecionada. 
A INEXISTÊNCIA DO ELEMENTO SUBJETIVO CULPOSO CARACTERIZADOR DE ILÍCITO, NA CONDUTA DOS AGENTES PÚBLICOS ENVOLVIDOS, ROMPE O NEXO CAUSAL ENTRE O ATO E O SUPOSTO RESULTADO DANOSO.
Então, desproporcional atribuição de erro grosseiro ao embargante, quanto que o engenheiro civil deixou evidente, com total transparência que todas as medições efetuadas na obra foram aferidas dentro da absoluta legalidade, e que em nenhum momento se insurgiu do que estava no edital licitatório, a despeito de que o Sr. José Faustino Ferreira Filho é certo que o mesmo não cometeu nenhum ato de ilicitude. 
 Reitera-se, que a competência para analise andamento da obra, como repasse monetário da verba era de exclusiva responsabilidade da SEMINFRA e do gestor da pasta na época. Então é injusto responsabilizar o embargante por supostos prejuízos ao erário, já que o mesmo não tinha autonomia, permissa vênia, a chave do cofre, para proceder com o repasse da verba pública aos tomadores do serviço.
No presente aresto objeto dos embargos não fora pronunciado sobre o elemento subjetivo para esclarecer se responsabilidade do em bargante se baseou em culpa ou dolo. Teria o ora embargante agido com dolo ou culpa?  Qual fato caracterizaria o elemento subjetivo da ação ou omissão? Não há na r. decisão embargada qualquer alusão a estes pontos.   
Vê-se que a decisão embragada foi omissa sobre os aspectos fundamentais do caso, exigido por lei, consubstanciado nas circunstâncias práticas e dificuldades reais do contexto administrativo e na indispensabilidade do elemento subjetivo para imputação de responsabilidade.     
Assim sendo, não basta presunção de responsabilidade, mas a comprovação que o embargante ter agido com dolo ou culpa grave, que Pontes de Miranda definiu como sendo "a culpa crassa, magna, nímia, que tanto pode haver no ato positivo como no negativo, a culpa que denuncia descaso, temeridade, falta de cuidados indispensável"[footnoteRef:2]. Não configurado no presente caso. [2:  In Tratado de direito privado, t. XXIII. Rio de Janeiro: Borsoi, 1971, p. 72 ] 
Com devido respeito pelo acordão embargado e seus ilustres prolatores, a irregularidade das contas e multa se revelam excessivas diante do quadro em que inseria o embargante. Quando muito, teria havido erro administrativo escusável na linha do propagado pala CGU e pela melhor doutrina administrativa, acima referidos.  
Neste diapasão, é plausível definir o erro administrativo escusável como a conduta equivocada por parte do agente público, levado a efeito por suscetíveis equívocos praticados no curso dos procedimentos administrativos, cujo a punição ao embargante se evidência excessiva, desproporcional, diante das circunstâncias apresentada no caso concreto.   
III. DA PRESCRIÇÃO - MATÉRIA DE ORDEM PÚBLICA    
Os artigos 172, parágrafo único e 298, ambos do Regimento Interno desse Tribunal de Contas da União, preveem a aplicação subsidiaria das normas processuais, in verbis:  
ART. 172. NÃO SE TRATANDO DE NULIDADE ABSOLUTA, CONSIDERAR-SE-Á VÁLIDO O ATO QUE, PRATICADO DE OUTRA FORMA, TIVER ATINGIDO O SEU FIM. 
PARÁGRAFO ÚNICO. O DISPOSTO NESTE ARTIGO NÃO IMPEDE O SUPRIMENTO DA NULIDADE ABSOLUTA, NAS HIPÓTESES PREVISTAS NESTE REGIMENTO E NAS LEIS PROCESSUAIS APLICÁVEIS SUBSIDIARIAMENTE AOS PROCESSOS DO TRIBUNAL. 
ART. 298. APLICAM-SE SUBSIDIARIAMENTE NO TRIBUNAL AS DISPOSIÇÕES DAS NORMAS PROCESSUAIS EM VIGOR, NO QUE COUBER E DESDE QUE COMPATÍVEIS COM A LEI ORGÂNICA. 
No caso concreto, como a Lei Orgânica (Lei 8.443/92) e o Regimento Interno não preveem a aplicação direta de fatos supervenientes, nesse caso entende-se cabível o uso subsidiário dos dispositivos acostado no art. 504, do Código de Processo Civil, in verbis:   
ART. 504. NÃO FAZEM COISA JULGADA: 
I - OS MOTIVOS, AINDA QUE IMPORTANTES PARA DETERMINAR O ALCANCE DA PARTE DISPOSITIVA DA SENTENÇA; 
II - A VERDADE DOS FATOS, ESTABELECIDA COMO FUNDAMENTO DA SENTENÇA. 
 Seguindo o mesmo entendimento, também admitisse aplicação subsidiaria do art. 193 do Código Civil ao estabelecer que a prescrição é matéria de ordem pública e pode ser arguida em qualquer tempo e grau de jurisdição, podendo ser conhecida, inclusive, ex officio, nos termos do art.219, §5º, do Código de Processo Civil, in verbis:  
"ART. 219. (...) 
§ 5º O JUIZ PRONUNCIARÁ, DE OFÍCIO, A PRESCRIÇÃO."  
Esse Colendo Tribunal de Contas, já se manifestou recentemente no acordão 1786/2021-Plenário, aduzindo que arguição de prescrição do TCU, independentemente de arguição. Veja-se Trecho:     
DA PRESCRIÇÃO DA PRETENSÃO PUNITIVA FUNDADA EM DECISÃO DO TRIBUNAL DE CONTAS DA UNIÃO 
POR SER MATÉRIA DE ORDEM PÚBLICA, CONSTITUI OBJETO DESTE RECURSO VERIFICAR, PRELIMINARMENTE, SE OCORREU A PRESCRIÇÃO DA PRETENSÃO PUNITIVA FUNDADA EM DECISÃO DO TCU, INDEPENDENTEMENTE DE ARGUIÇÃO PELO RECORRENTE. (GRIFOS AQUI) . 
Portanto sendo assim tempestiva e possível a arguição do fato superveniente da prescrição em qualquer tempo e grau de jurisdição com fundamento no disposto nos Artigos 172, parágrafo único e 298, ambos do Regimento Interno desse Tribunal de Contas, então a necessidade de conhecimento e provimento dos presentes embargos declaratórios.  
Considerando que a Lei nº 8.443/92, que regula o controle externo exercido pelo TCU não dispõe aceca do instituto da prescrição, deve-se recorrer à analogia para fixar o marco legal no direito sancionador. 
Todavia esclarece que a legislação Civil, nesse caso não funciona como regra natural de prescrição da pretensão de imposição de multa no âmbito da Corte de Contas e sim a regra prevista no art. 1º do Decreto nº 20.910/32 e o 1º da Lei 9.873/99, In verbis:   
ART. 1º AS DÍVIDAS PASSIVAS DA UNIÃO, DOS ESTADOS E DOS MUNICÍPIOS, BEM ASSIM TODO E QUALQUER DIREITO OU AÇÃO CONTRA A FAZENDA FEDERAL, ESTADUAL OU MUNICIPAL, SEJA QUAL FOR A SUA NATUREZA, PRESCREVEM EM CINCO ANOS CONTADOS DA DATA DO ATO OU FATO DO QUAL SE ORIGINAREM. 
____
ART. 1º PRESCREVE EM CINCO ANOS A AÇÃO PUNITIVA DA ADMINISTRAÇÃO PÚBLICA FEDERAL, DIRETA E INDIRETA, NO EXERCÍCIO DO PODER DE POLÍCIA, OBJETIVANDO APURAR INFRAÇÃO À LEGISLAÇÃO EM VIGOR, CONTADOS DA DATA DA PRÁTICA DO ATO OU, NO CASO DE INFRAÇÃO PERMANENTE OU CONTINUADA, DO DIA EM QUE TIVER CESSADO. 
§ 1º INCIDE A PRESCRIÇÃO NO PROCEDIMENTO ADMINISTRATIVO PARALISADO POR MAIS DE TRÊS ANOS, PENDENTE DE JULGAMENTO OU DESPACHO, CUJOS AUTOS SERÃO ARQUIVADOS DE OFÍCIO OU MEDIANTE REQUERIMENTO DA PARTE INTERESSADA, SEM PREJUÍZO DA APURAÇÃO DA RESPONSABILIDADE FUNCIONAL DECORRENTE DA PARALISAÇÃO, SE FOR O CASO. 
Ao apreciar e julgar o REsp n. 1.480.350/RS, Rel. Ministro Benedito Gonçalves, Primeira Turma do col. Superior Tribunal de Justiça, julgado em 5/4/2016, DJe 12/4/2016, cujo precedente análogo da Primeira Turma, sob o enfoque da Lei n. 9.874/99 (REsp 1464480/PE, Rel. Ministro Francisco Falcão, Segunda Turma, julgado em 13/06/2017, DJe 23/06/2017, que tem a seguinte ementa: 
IV - "EM VIRTUDE DA LACUNA LEGISLATIVA, POIS NÃO HÁ PREVISÃO LEGAL DE PRAZO PARA A ATUAÇÃO DO TRIBUNAL DE CONTAS DA UNIÃO, DEVE SER-LHE APLICADO O PRAZO QUINQUENAL, POR ANALOGIA AOS ARTS. 1º DO DECRETO 20.910/32 E 1º DA LEI 9.873/99" (GRIFOS NOSSO) . 
O Superior Tribunal Federal, também conhece da prescrição quinquenal da pretensão punitiva do TCU, in verbis: 
DIREITO ADMINISTRATIVO. AGRAVO INTERNO EM MANDADO DE SEGURANÇA. MEDIDA CAUTELAR. DECLARAÇÃO DE INIDONEIDADE PELO TRIBUNAL DE CONTAS DA UNIÃO (TCU) . PRESCRIÇÃO DA PRETENSÃO PUNITIVA. 1. AGRAVO INTERNO INTERPOSTO CONTRA DECISÃO QUE DEFERIU MEDIDA CAUTELAR EM MANDADO DE SEGURANÇA, NA QUAL FORAM SUSPENSAS DECISÕES DO TCU QUE CONDENARAM A IMPETRANTE À DECLARAÇÃO DE IDONEIDADE PARA LICITAR POR 3 (TRÊS) ANOS EM VIRTUDE DE PRÁTICA DE FRAUDE A LICITAÇÕES. OCORRÊNCIA DE PRESCRIÇÃO DA PRETENSÃO PUNITIVA DO TCU. 2. A PRESCRIÇÃO DA PRETENSÃO PUNITIVA DO TCU É REGULADA INTEGRALMENTE PELA LEI Nº 9.873/1999, QUE FIXA O PRAZO DE 5 (CINCO) ANOS A CONTAR DA DATA DA PRÁTICA DO ATO OU, NO CASO DE INFRAÇÃO PERMANENTE OU CONTINUADA, DO DIA EM QUE TIVER CESSADO. PRECEDENTES: MS 32.201, REL. MIN. LUÍS ROBERTO BARROSO; MS 35.512 E 36.067, REL. MIN. RICARDO LEWANDOWSKI. 3. A INTERRUPÇÃO DA PRESCRIÇÃO POR ATO INEQUÍVOCO QUE IMPORTE APURAÇÃO DO FATO EXIGE IDENTIDADE ENTRE AS IRREGULARIDADES INVESTIGADAS E AQUELAS QUE FUTURAMENTE VENHAM A JUSTIFICAR O EXERCÍCIO DA PRETENSÃO PUNITIVA. CONSIDERANDO QUE TAL IDENTIDADE INEXISTE NA HIPÓTESE, NÃO SE DETECTOU, AO MENOS EM JUÍZO DE COGNIÇÃO SUMÁRIA, A PRESENÇA DE CAUSAS INTERRUPTIVAS DA PRESCRIÇÃO, MOTIVO POR QUE HÁ PLAUSIBILIDADE NA ALEGAÇÃO DE PRESCRIÇÃO FORMULADA PELA IMPETRANTE. 4. O PAPEL DO TRIBUNAL DE CONTAS DA UNIÃO NO COMBATE A FRAUDES E CORRUPÇÕES EM LICITAÇÕES É EXTREMAMENTE RELEVANTE, E OS ATOS INVESTIGADOS, SE COMPROVADOS, SÃO GRAVES. PORÉM, A PRESCRIÇÃO É UM FATO OBJETIVO, QUE NÃO PODE SER DESCONSIDERADO. NINGUÉM PODE ESTAR SUJEITO PERMANENTEMENTE A UMA SANÇÃO. 5. PERIGO DA DEMORA EVIDENCIADO PELA INTENÇÃO DA IMPETRANTE DE PARTICIPAR DE LICITAÇÕES COM SESSÕES PÚBLICAS PROGRAMADAS PARA OS DIAS SEGUINTES À IMPETRAÇÃO. 6. PEDIDO LIMINAR MANTIDO, PARA SUSPENDER OS EFEITOS DOS ACÓRDÃOS 424/2019, 990/2019, 1.816/2020 E 335/2021, TODOS DO TCU. AGRAVO NÃO PROVIDO. (STF - MS: 37772 DF 0049889-96.2021.1.00.0000, RELATOR: ROBERTO BARROSO, DATA DE JULGAMENTO: 17/08/2021, PRIMEIRA TURMA, DATA DE PUBLICAÇÃO: 25/08/2021) . 
No mesmo sentido, esse Tribunal de Contas assentou o mesmo entendimento prescricional, vejamos transcrito:   

 Com o devido respeito, não pode essa corte ter dois pesos e duas medidas, pois sempre foram princípios irrefutável aplicados os da impessoalidade e equidade, sempre sendo a base das R. decisões desse colegiado.  
 No caso concreto é certo o cabimento do instituto da prescrição supracitada, já que do suposto ato ilícito perfaz mais de 10 anos, sendo assim o TCU teve o direito punitivo exaurido.  
IV. CONCLUSÃO 
Pelos motivos expostos, postula o conhecimento e provimento dos presentes embargos de declaração, com efeito modificativo do julgado, para que esse col. Tribunal de Contas da União supra a omissão de não ter examinado o fato superveniente da prescrição apresentada, porquanto o exame em tela será necessário para esgotamento da via administrativa desse Tribunal.    
É o relatório.

Jeferson Germano Regueira Teixeira (OAB/AL 5.309).

Não atuou.

OBRAS DE MACRODRENAGEM DO TABULEIRO DOS MARTINS. RECURSO DE RECONSIDERAÇÃO EM TOMADA DE CONTAS ESPECIAL. IRREGULARIDADE DAS CONTAS COM CONDENAÇÃO EM DÉBITO E APLICAÇÃO DE SANÇÕES. EMBARGOS DE DECLARAÇÃO. CONHECIMENTO DO RECURSO DE UM DOS RECORRENTES. NÃO CONHECIMENTO DO RECURSO DOS DEMAIS. ALEGAÇÃO DE OMISSÕES. ACOLHIMENTO PARCIAL DOS EMBARGOS DE UM DOS RESPONSÁVEIS, SEM EFEITOS INFRINGENTES, APENAS PARA INTEGRAR AS ANÁLISES COMPLEMENTARES À DECISÃO EMBARGADA. CIÊNCIA.

TOMADA DE CONTAS ESPECIAL (TCE)

não atuou.

O presente feito trata, originalmente, de tomada de contas especial instaurada por determinação do Acórdão 1093/2007-TCU-Plenário, tendo em vista a existência de irregularidades no processo licitatório e na execução das obras de macrodrenagem do Tabuleiro dos Martins em Maceió/AL.
Trabalhos de fiscalização deste TCU identificaram superfaturamentos provenientes tanto de sobrepreço quanto de quantitativos medidos, pagos e não executados, bem como restrição à competitividade no procedimento licitatório que precedeu o Contrato 1/1997, firmado entre a Construtora Gautama Ltda. e o governo do Estado de Alagoas.
As obras foram custeadas mediante convênios firmados com o extinto Ministério da Integração Nacional, sendo que 50% do aludido contrato foi sub-rogado à Construtora Cipesa S.A., posteriormente sucedida pela empresa C Engenharia S.A., arrolada como responsável neste processo.
Foram promovidas citações para apurar os débitos oriundos dos superfaturamentos e audiências relativas às restrições de competitividade identificadas na Concorrência 1/1997.  
Após as devidas apurações, este TCU prolatou o Acórdão 1814/2014-TCU-Plenário, por meio do qual julgou irregulares as contas das empresas executoras, dos fiscais do contrato e dos membros da comissão de licitação.
Em relação ao débito decorrente do pagamento de quantitativos de serviços não executados, o Tribunal condenou à devolução dos valores as empresas contratadas e os engenheiros fiscais do contrato.
Já pelas questões relacionadas ao procedimento licitatório, o Tribunal julgou irregulares as contas dos integrantes da comissão de licitação, Srs. Ademir Pereira Cabral (presidente) e José Benigno Viana (membro) , aplicando-lhes a multa do artigo 58 da Lei 8.443/1992, individualmente, no valor de R$ 20 mil.
Alguns desses responsáveis interpuseram recursos de reconsideração, que foram apreciados pelo Acórdão 1889/2021-TCU-Plenário. Nessa decisão, o TCU negou provimento aos recursos, mantendo-se inalterado o Acórdão 1814/2014-TCU-Plenário.
Na presente fase processual, os Srs. José Mário do Nascimento, Dylson de Luiz Medeiros Filho, José Faustino Pereira Filho e Fernando Antônio Dantas da Silva apresentaram embargos de declaração em face do Acórdão 1889/2021-TCU-Plenário, nos quais aduzem a existência de pontos omissos na deliberação atacada, nos termos que relatarei na sequência.
Preliminarmente, os presentes embargos de declaração do Sr. José Faustino Pereira Filho devem ser conhecidos, tendo em vista o preenchimento dos requisitos necessários aplicáveis à espécie. Apesar de o acórdão recorrido ter sido apreciado em 4/8/2021, não constam dos autos a notificação e a ciência de comunicação desse responsável. 
Nesse aspecto, assinalo que a ausência de conhecimento da decisão pelo recorrente foi suprida pelo comparecimento espontâneo aos autos. Assim, a própria interposição de embargos supre qualquer eventual vício na notificação, consoante jurisprudência deste TCU contida nos Acórdão 1514/2008-TCU-Primeira Câmara e 2.041/2008-2ª C, assim como o ditado pelo art. 239, § 1º, do Código de Processo Civil, aplicado subsidiariamente ao procedimento desta Corte.
De modo diverso, não conheço dos embargos opostos pelos ex-engenheiros fiscais do Contrato 1/1997 das obras de macrodrenagem dos Tabuleiros dos Martins, Srs. Fernando Antônio Dantas da Silva, Dylson de Luz Medeiros Filho (peça 424, notificado em 1/10/2021) e José Mário do Nascimento (peça 423, notificado em 1/10/21) .
O primeiro deles sequer apresentou recurso de reconsideração e não possui qualquer sucumbência associada ao acórdão embargado. Quanto aos dois últimos, não há como conhecer dos embargos porquanto intempestivos, já que apresentaram recurso somente agora em julho de 2022, apesar de devidamente notificados.
No entanto, a despeito de não conhecer dos aludidos recursos, analisarei os argumentos dos embargantes, porquanto as peças recursais são idênticas, bem como eventual acolhimento de algum embargante poderá aproveitar aos demais, todos ex-engenheiros fiscais e responsabilizados pelas mesmas condutas. 
Feita essa breve introdução, passo ao exame de mérito dos embargos.
II
Todos os embargantes trouxeram os seguintes argumentos a fim de sanar as supostas omissões verificadas na decisão recorrida (peça 415) :
a decisão embargada teria se omitido sobre dois aspectos fundamentais do caso, exigidos por lei, consubstanciados nas circunstâncias práticas e dificuldades reais do contexto administrativo e na indispensabilidade do elemento subjetivo para imputação de responsabilidade;
no aresto embargado, não se teria uma única e escassa palavra sobre as circunstâncias e as dificuldades administrativas reais enfrentadas pelo embargante, em total descompasso com o art. 22, §1º da Lei 13.655/2018, em face de: (i) tratar-se de licitação de uma obra complexa e com grande volume de trabalho; e (ii) o recorrente estava inserido em uma conjuntura que não lhe permitia antever a ocorrência de supostas falhas ocorrida na medição da obra, as quais inexistem, e caso supostas falhas fossem identificadas caberia a administração pública aferir tais circunstâncias, por imposição legal própria.
o aresto embargado não teria se pronunciado sobre o elemento subjetivo a esclarecer se a responsabilidade do embargante se baseou em culpa ou dolo, sendo omisso, portanto, quanto ao art. 28 da citada Lei 13.655/2018, bem como quanto ao artigo 12, §§ 1º e 2º do Decreto 9.830/2019;
a decisão embargada teria se omitido sobre a demonstração inequívoca de existência de dolo ou culpa por parte do recorrente bem como não avaliou a existência de DOLO OU CULPA GRAVE;
como a prescrição é matéria de ordem pública e pode ser arguida em qualquer tempo e grau de jurisdição, podendo ser conhecida, inclusive, ex officio, nos termos do art.219, §5º, do Código de Processo Civil, aduz que se avalie a prescrição sob o enfoque do prazo quinquenal nos termos de julgados do Superior Tribunal de Justiça (STJ) e do Supremo Tribunal Federal (STF) ;
o acórdão embargado estaria dissonante do Acórdão 2079/2019-TCU-Plenário, cuja decisão adotou o prazo decenal para fins de avaliação da ocorrência de prescrição, uma vez que na decisão vergastada o ato ilícito foi cometido há mais de 10 (dez) anos; 
Com base nesses argumentos, os embargantes postulam o conhecimento e provimento dos presentes embargos de declaração "com efeito modificativo do julgado, para que esse col. Tribunal de Contas da União supra a omissão de não ter examinado o fato superveniente da prescrição apresentada, porquanto o exame em tela será necessário para esgotamento da via administrativa desse Tribunal."
Iniciamos a análise dos elementos apresentados à luz da Lei 13.655/2018 (Lindb) , em especial no que se refere à possível aplicação do seu artigo 22, §1º, ao caso concreto. Transcrevo o dispositivo para melhor entendimento:
Art. 22. Na interpretação de normas sobre gestão pública, serão considerados os obstáculos e as dificuldades reais do gestor e as exigências das políticas públicas a seu cargo, sem prejuízo dos direitos dos administrados.
§ 1º Em decisão sobre regularidade de conduta ou validade de ato, contrato, ajuste, processo ou norma administrativa, serão consideradas as circunstâncias práticas que houverem imposto, limitado ou condicionado a ação do agente. (grifos acrescidos) 
Não há como acolher a tese de que as circunstâncias e dificuldades administrativas reais enfrentadas pelos recorrentes que atuaram como fiscais do Contrato 1/1997 possam ter limitado, imposto ou condicionado a ação do agente nos termos do que dispõe a citada lei.
Relembro que os recorrentes ocuparam a função de fiscais para acompanhar a execução dos serviços prestados pela contratada, tendo sido responsabilizados, solidariamente com as empresas, em virtude das divergências verificadas nos quantitativos pagos dos serviços de escavação, carga e transporte - ECT.
As dificuldades alegadas seriam a complexidade da obra e o grande volume de trabalho. Já as circunstâncias práticas seriam uma espécie de "conjuntura" que não lhes seria permitido antever a ocorrência de supostas falhas na medição da obra, as quais inexistiriam na visão dos recorrentes.
Eles afirmam também que, caso essas supostas falhas fossem identificadas, "caberia a administração pública aferir tais circunstâncias, por imposição legal própria".
Complementam seus argumentos com fundamentos doutrinários da interpretação do citado dispositivo no sentido de que o caput do artigo 22 imporia um parâmetro concreto para a avaliação de condutas, valendo-se para tanto, não da interpretação literal de valores pessoais com particularidades abstratas, mas sim a partir do contexto fático em que a conduta teria sido praticada.
Acolho o pedido dos embargantes e avalio neste momento suas condutas sob a ótica da existência de "obstáculos e as dificuldades reais do gestor e as exigências das políticas públicas a seu cargo".
De pronto, afirmo que não houve sequer um argumento em seus elementos de defesa que pudesse justificar qualquer dificuldade para um fiscal de um contrato, formado em engenharia, ter possibilitado a medição de 44% a mais na escavação do reservatório da Lagoa 1. 
Tal como me pronunciei no voto do recurso de reconsideração, assinalo que não estamos aqui falando de um erro de 10 ou 20% no volume escavado, o que já seria um disparate. A conduta de todos eles contribuiu para o descontrole na quantidade escavada na Lagoa 1, o que resultou em superfaturamento expressivo, já que o volume de projeto era 263.130,40 m³ e foram medidos e pagos 475.308,28 m³.
Todos eles tiveram auxílio de topógrafos, planilhas de cubação e cálculo de volume para poderem apurar as medições da maneira como um fiscal formado em engenharia deve proceder. O voto condutor do Acórdão 1889/2021-TCU-Plenário detalha bem a contribuição de cada fiscal na efetivação desse superfaturamento.
Nessa mesma decisão, houve a avaliação pontual de todos os cálculos e supostas medições trazidas pelos defendentes. Nenhum deles pode ser acolhido porquanto tratava-se de contas de chegada que não possuíam coerência lógica.
Assim, não vejo quais seriam as dificuldades porventura enfrentadas por esses fiscais. No mesmo passo, não caracterizei nenhuma circunstância prática que teria imposto, limitado ou condicionado a ação desses ex-fiscais.
Os fiscais foram contratados para acompanhar a execução da obra e atestar quantitativos para fins formais de medição e pagamento. Possuem conhecimento técnico para tal finalidade, sendo os responsáveis indicados pela administração para a realização de tal tarefa. Não se pode cogitar que a eles não caberia antever supostas falhas na medição da obra, porquanto foram contratados exatamente para evitar que tais irregularidades ocorressem. 
Nesse passo, após analisar as novas alegações trazidas pelos embargos, considero não haver atenuantes que limitaram ou condicionaram a atuação do ex-fiscais das obras de macrodrenagem do Tabuleiro dos Martins, nos termos do artigo 22 da LINDB, a ponto de ser necessário modificar a decisão recorrida no sentido de conceder provimento ao recurso dos embargantes. 
Do mesmo modo, quanto ao exame da culpabilidade, não há nos autos elementos que possam sugerir a presença de circunstâncias práticas que tenham impedido a atuação do agente em conformidade com a lei.
Superada a ausência de avaliação do artigo 22 da LINDB ao caso concreto, passo ao exame da aplicação do artigo 28 da mesma lei à situação fática aqui em análise. O referido artigo assim dispõe:
Art. 28. O agente público responderá pessoalmente por suas decisões ou opiniões técnicas em caso de dolo ou erro grosseiro.
O Decreto 9.830/2019 regulamentou esse dispositivo e definiu o erro grosseiro como "aquele manifesto, evidente e inescusável, praticado com culpa grave, caracterizado por ação ou omissão com elevado grau de negligência, imprudência ou imperícia" - art. 12, § 1º.
Ao compulsar os autos e as peças recursais, compreendo que as situações e fatos apurados em relação ex-fiscais caracterizam o erro grosseiro. Como não constou da decisão embargada a análise expressa do contexto fático em relação ao que impõe o artigo 28 da LINDB, adotarei as providências nesse momento a fim de sanear a omissão.
No presente caso, há uma diferença de 44% entre o que foi medido e o que foi efetivamente executado para a Lagoa 1. Como todo reservatório, há cotas de projeto que precisam ser atingidas sob pena de, ou se escavar a mais, ou se escavar a menos do previsto em projeto. 
No caso de uma escavação a menor da cota de projeto, pode-se inclusive trazer prejuízo ao funcionamento da obra, não havendo assim a drenagem suficiente das áreas urbanas em períodos de chuva, mantendo-se os alagamentos das vias. 
Assim, acompanhar a execução desse tipo de obra com o devido zelo não apenas evita prejuízos advindos de superfaturamento de quantitativos pagos, mas não executados, mas também garante que o objeto funcione a contento.
Ressalto que não há evidências de que as cotas de projeto não foram atingidas, haja vista que os apontamentos relataram apenas superfaturamento de quantitativos. O presente raciocínio serve apenas para a avaliação do grau de negligência, imprudência ou imperícia nos moldes do que diz o Decreto 9.830/2019.
Diante de todas as circunstâncias apuradas nos autos, afirmo que os ex-fiscais se esquivaram do dever de cuidado objetivo esperado, pois não acompanharam com diligência os quadros de cubação, totais líquidos de cada medição e seus valores acumulados, em confronto com as cotas de projeto da Lagoa 1.
A simples conferência das cotas das medições anteriores, condição imprescindível para, por exemplo, não se escavar além da cota de projeto ao acompanhar a execução dos serviços da obra, poderia ter impedido a escavação de volumes além do previsto. Ou seja, cada fiscal que chegou a campo para atestar a próxima medição, ainda que não tenha participado da anterior, deveria, para fins de acompanhamento dos quantitativos do contrato, verificar os percentuais executados no período e o acumulado, sob pena, inclusive de exceder as cotas de projeto e escavar mais do que deveria.
Se tivessem agido com o zelo esperado por quem é da área de engenharia e tem conhecimento para tal, cada um desses fiscais poderia ter descoberto a inconsistência caso tivessem cumprido seu papel de controlar quantidades, cotas de projeto, saldo de quantitativos de contratos e os serviços de topografia.
Caracterizado o erro grosseiro nos termos do artigo 28 da Lei 13.655/2018 e do Decreto 9.830/2019, passo ao exame dos argumentos relacionados à prescrição da pretensão punitiva.
Os recorrentes aduzem em seu pedido final que haveria omissão em razão de o acórdão embargado "não ter examinado o fato superveniente da prescrição" e acompanha seus fundamentos com jurisprudência do Supremo Tribunal Federal (STF) a balizar o uso do prazo quinquenal para a contagem da prescrição da pretensão da imposição de sanção.
Em paralelo, apresentam pretensa contradição ao afirmarem que o acórdão recorrido estaria dissonante do Acórdão 2079/2019-TCU-Plenário, cuja decisão adotou o prazo decenal para fins de avaliação da ocorrência de prescrição, uma vez que na decisão vergastada o ato ilícito foi cometido há mais de 10 (dez) anos
De fato, no voto condutor do Acórdão 1889/2021-TCU-Plenário não houve análises quanto à avaliação da prescrição da pretensão punitiva para as condutas destes embargantes, porquanto este assunto não foi suscitado em nenhuma etapa de suas defesas.
No entanto, o voto condutor do acórdão embargado avaliou a prescrição da pretensão punitiva ao longo da exposição dos fundamentos da decisão, por ter sido suscitada por outros recorrentes.
Naquela decisão, aplicaram-se os fundamentos do Acórdão 1441/2016-TCU-Plenário, decisão que veio a pacificar neste TCU a adoção da regra de transição do art. 2.028 do Código Civil. No caso dos recorrentes, as irregularidades que deram causa aos débitos a eles relacionados ocorreram nos períodos de 1999 a 2000, antes, portanto, da entrada em vigor no novo Código Civil (2003) .
Como na data em que entrou em vigor o aludido código, ainda não havia transcorrido mais da metade do prazo de vinte anos previsto no Código Civil (CC) de 1916, considerou-se, como parâmetro, o prazo decenal previsto no art. 205 do CC/2002, contado a partir de 11/1/2003, data de início da vigência do normativo.
Neste caso, a pretensão punitiva desta Corte estaria prescrita em 11/1/2013, e como houve a citação dos responsáveis entre julho e agosto de 2009, houve a interrupção desse prazo, por mais dez anos. Como os recorrentes foram condenados em débito em 2014 (Acórdão 1814/2014-TCU-Plenário) , não há que se falar em prescrição da pretensão punitiva, nos termos da jurisprudência deste TCU.
Ou seja, a conta simplista alegada pelos embargantes de adoção do prazo de 10 anos a partir do cometimento do fato, tal qual aduzem que foi realizado no Acórdão 2079/2019-TCU-Plenário, não merece prosperar já que o referido acórdão se valeu do que preceitua o Acórdão 1441/2016-TCU-Plenário e aplicou os devidos prazos interruptivos: cometimento da irregularidade em 2006 e autorização das audiências pelo relator em 2017.
Quanto à prescrição da pretensão de ressarcimento, o acórdão que aqui se discute contém fundamentos baseados em precedentes do Supremo Tribunal Federal - STF e na interpretação do art. 37, § 5º, da Constituição Federal de 1988, com entendimento consolidado na súmula 282, de que "as ações de ressarcimento movidas pelo Estado contra os agentes causadores de danos ao erário são imprescritíveis." 
A despeito de toda essa análise, este TCU recentemente expediu normativo que reavalia a aplicação do instituto da prescrição tanto sob a ótica da pretensão punitiva quanto da ressarcitória aos ritos processuais internos da Casa. Por ser matéria de ordem pública, aplico ao caso concreto desses defendentes os ditames da Resolução TCU 344/2022.
De acordo com esse normativo, prescrevem em cinco anos as pretensões punitiva e de ressarcimento, contados dos termos iniciais definidos no artigo 4º daquele normativo, com causas interruptivas definidas pelo artigo 5º, podendo ocorrer a prescrição intercorrente se o processo ficar paralisado por mais de três anos, pendente de julgamento ou despacho.
Nesses termos, a contagem do prazo prescricional se iniciou em 30/11/2004 (peça 150: Anexo 9 volume 24) com a conclusão de inspeção realizada para apurar preços e quantidades de escavação da obra. Assim o conhecimento da irregularidade de superfaturamento de quantitativos pelo TCU somente ocorreu após fiscalização realizada pela secretaria especializada em fiscalização de obras.
Esse relatório foi apreciado pelo TCU por meio do Acórdão 1.093/2007 (6/6/2007) , que autorizou medidas saneadoras iniciais realizadas em 20/6/2007 (peça 1, pp.47-50) . Ato contínuo, após a ampliação das apurações, foram realizadas citações autorizadas por despacho do relator em 26/6/2008 (peça 3, p.41) .
Com o desenrolar das análises e a dificuldade identificada pela equipe para apontar quem teria elaborado as planilhas do orçamento, novas medidas saneadoras foram autorizadas. A desorganização dos documentos entregues pelos jurisdicionados motivou novo despacho autorizando novas apurações em 8/9/2008 (peça 4, pp.15-17) .
Em nova análise sobre a responsabilização, o TCU prolatou o Acórdão 1039/2009 em 20/5/2009, cuja decisão resultou em correções nas citações e audiências anteriormente determinadas. As comunicações processuais foram realizadas em 26/5/2009 (peça 27, pp. 18-51 e peça 28) , com ciências de comunicação entre os dias 29/5 a 2/6 de 2009 (peças 28 e 29) .
Registram-se os vários pedidos de prorrogação de prazo contidos nestes autos todos colacionados às peças 29 e 30 (peça 30, p. 16) . 
Após a conclusão da instrução de mérito em 17/8/2010 (peça 8, p. 31) , com manifestação do Ministério Público junto ao TCU em fevereiro de 2011 (peça 8, p.33) , o então defendente Sr. Olavo Calheiros Filho apresenta memorial em 5/10/2011 (anexo 10: peça 209, pp. 2-12) , em que sinaliza e evidencia, entre outros tópicos, que a responsabilidade pela elaboração do projeto básico da obra em questão seria de responsabilidade do "Engenheiro Civil JOSÉ VIEIRA CRISPIM".
Esse documento constitui ato inequívoco de apuração do fato, o que motivou o relator a apresentar voto com proposta de nova medida saneadora nos termos do Acórdão 3371/2013-TCU-Plenário, interrompendo-se assim mais uma vez a contagem do prazo prescricional.
Vejam que a informação trazida pelo Sr. Olavo Calheiros Filho apenas em outubro de 2011 impactou toda a cadeia de responsabilização dos autos porquanto os problemas oriundos do projeto básico, a saber o sobrepreço original e a possível imprecisão de quantitativos e especificação de serviços está intimamente atrelada às deficiências de projeto.
Como consequência, o Acórdão 3371/2013-TCU-Plenário motivou a citação do Sr. José Vieira Crispim, ocorrida em 23/1/2014 (peça 219) com ciência da comunicação em 6/2/2014 (peça 224) . A decisão de mérito, Acórdão 1814/2014-TCU-Plenário, foi prolatada em 9/7/2014.
Posteriormente houve a oposição de embargos contra esse acórdão de mérito, apreciado em 17/2/2016 (Acórdão 259/2016-TCU-Plenário: peça 288) , bem como a interposição de recursos de reconsideração cuja instrução de mérito da Secretaria de Recursos foi finalizada em 23/11/2017 (peça 368) .
Após o pronunciamento regimental do Ministério Público junto ao TCU em 13/4/2018 (peça 371) , o responsável Sr. Ademir Pereira Cabral apresentou memoriais em 17/8/2018 (peça 377) com argumentos que motivaram nova apuração dos fatos, nos termos do artigo 5º, inciso II, da Resolução TCU 344/2022, interrompendo-se assim a contagem do prazo prescricional, uma vez que os autos retornaram à unidade técnica para nova instrução concluída em 10/6/2019 (peças 377-380) .
A decisão de mérito dos recursos de reconsideração ocorreu em 4/8/2021 (Acórdão 1889/2021-TCU-Plenário) , sendo que o mesmo responsável ainda apresentou outro memorial colacionado à peça 395, mas que não motivou nova apuração do fato. De lá para cá, houve a oposição de embargos de declaração por dois responsáveis já apreciados por meio do Acórdão 1.257/2022 em 1º de junho deste ano.
Diante dessa linha temporal, podemos assim resumir o termo inicial de contagem e interrupções dos prazos prescricionais destes autos a fim de comprovar que não se operou a prescrição de nenhuma espécie:
	CAUSA
	DATA
	AÇÃO

	Conhecimento das irregularidades de superfaturamento de quantitativos pelo TCU
	30/11/2004
	Relatório de inspeção
Início da contagem (art. 4º, inc. IV) 

	Audiências e citações iniciais 
	20/6/2007
	Interrupção (art. 5º, inc. I) 

	Novas citações
	26/6/2008
	Interrupção (art. 5º, inc. I) 

	Novas medidas saneadoras
	8/9/2008
	Interrupção (art. 5º, inc. I) 

	Citações finais 
	29/5/2009
	Interrupção (art. 5º, inc. I) 

	Conclusão da instrução de mérito
	17/8/2010
	Intercorrente interrupção (art.8º, § 1º) 

	Manifestação do Ministério Público junto ao TCU
	1/2/2011
	Intercorrente interrupção (art.8º, § 1º) 

	Apresentação de memorial (nova apuração do fato) 
	5/10/2011
	Interrupção

	Inclusão do processo em pauta com pedido de vista (peça 8, p. 38) 
	8/2/2012
	Intercorrente interrupção (art.8º, § 1º) 

	Novo pedido de vista do processo (peça 8, p. 39) 
	22/8/2012
	Intercorrente interrupção (art.8º, § 1º) 

	Citação complementar
	6/2/2014
	Interrupção

	Acórdão 1814/2014-TCU-Plenário: mérito
	9/7/2014
	Interrupção

	Apreciação de embargos
	17/2/2016
	Interrupção

	Instrução de mérito do recurso
	23/11/2017
	Intercorrente interrupção (art.8º, § 1º) 

	Pronunciamento MPTCU
	13/4/2018
	Intercorrente interrupção (art.8º, § 1º) 

	Apresentação de memoriais (nova apuração do fato) 
	17/8/2018
	Interrupção

	Nova instrução de mérito
	10/6/2019
	Intercorrente interrupção (art.8º, § 1º) 

	Apreciação de recursos de reconsideração
	4/8/2021
	Interrupção

	Apreciação de embargos
	1/6/2022
	Interrupção

Após essas análises a respeito da prescrição, considero oportuno encaminhar cópia desta deliberação à Divisão de Apoio aos Advogados da União (DIAAU) da Procuradoria-Regional da União da 1ª Região, para as providências que entender cabíveis, uma vez que há informação nestes autos de que a Procuradoria-Regional da União da 1ª Região comunicou este TCU (peça 384) que foi prolatada sentença em que o Juízo da 14ª Vara Federal do Distrito Federal julgou procedentes os pedidos da empresa Cipesa e deferiu a antecipação de tutela para "determinar, até o trânsito em julgado deste decisum, a suspensão da cobrança da penalidade de multa, mormente com o impedimento de ser realizado qualquer protesto ou negativação em decorrência dos fatos narrados nestes autos".
A antecipação de tutela foi assinada em 25/5/2020, após o término das instruções de mérito que subsidiaram os exames do acórdão embargado. Assim que o processo entrou em pauta, a empresa C Engenharia acostou memoriais (peça 403) , insertos ao processo em 2/8/2021, informando que: " (...) tramita perante a 14ª Vara Federal da Seção Judiciária do Distrito Federal, em que figuram como partes, a C ENGENHARIA S/A e a UNIÃO, foi proferida Sentença reconhecendo a prescrição da pretensão que deu origem à aludida Tomada de Contas em 25/5/2020."
Essa questão já foi enfrentada nos embargos apreciados no Acórdão 1257/2022-TCU-Plenário, cujo texto expositivo contemplou medida idêntica a aqui adotada. Tal comando serviria apenas para atualizar o juízo de que, a despeito de novas orientações acerca da prescrição no rito processual deste Tribunal, não se consumou nenhuma espécie de prescrição nestes autos. 
Em face do que expus, acolho os embargos de declaração opostos pelo Sr. José Faustino Pereira Filho, de forma que a análise aqui empreendida integre os fundamentos do Acórdão 1889/2021-TCU-Plenário, sem aplicação de efeitos infringentes, sem prejuízo de informar os demais responsáveis cujos embargos não foram conhecidos dos termos desta decisão.
Ante o exposto, manifestome para que o Tribunal aprove o acórdão que ora submeto à deliberação deste Colegiado.
TCU, Sala das Sessões, em 30 de novembro de 2022.
Ministro VITAL DO RÊGO 
Relator